【裁判字號】    98,上易,869
【裁判日期】    980515
【裁判案由】    傷害等
【裁判全文】
臺灣高等法院刑事判決                 98年度上易字第869號
上  訴  人  臺灣板橋地方法院檢察署檢察官
上  訴  人
即  被  告  甲○○
選任辯護人  周珮琦律師
被      告  乙○○
上列上訴人因傷害等案件，不服臺灣板橋地方法院97年度易字第
1286號，中華民國98年1月23日第一審判決（起訴案號：臺灣板
橋地方法院檢察署97年度偵字第684號），提起上訴，本院判決
如下：
    主  文
上訴駁回。
    事  實
一、甲○○與乙○○均為臺北縣板橋市○○路○段「健華新城」
    公寓大廈之社區住戶，甲○○並擔任該社區管理委員會之安
    全委員、乙○○則擔任該社區管理委員會之調解委員。於民
    國96年10月9日晚間7點，該社區管理委員會在該社區會議室
    舉辦第二屆第十一次委員會會議。同晚約7時30分許，主任
    委員壬○○宣布表決通過二條住戶規約修正案後，甲○○即
    發言質疑該規約修正案通過係不合法，惟遭壬○○以其發言
    未依程序制止，甲○○即拍桌與壬○○起口角爭執，其他住
    戶欲闖入會議室，而現場混亂。乙○○見狀，欲排解紛爭，
    ，起身至甲○○座位旁，勸告甲○○：「你發言要按程序來
    行不行」等語，甲○○心生不滿，竟基於普通傷害及毀壞財
    物之犯意，出手毆打乙○○，再將乙○○推至會議室牆邊，
    致使乙○○因而倒地，待乙○○自地爬起之後，又再出手歐
    打乙○○，致使乙○○之眼鏡落地損壞，並受有「頭部外傷
    合併腦震盪、左眼淤血」等傷害，且裝配之假牙亦因此受撞
    而斷落損壞，足生損害於乙○○。嗣在場人員將二人支開，
    甲○○始停止毆打乙○○。
二、案經乙○○訴由臺北縣政府警察局海山分局報告臺灣板橋地
    方法院檢察署檢察官偵查起訴。
    理  由
壹、證據能力：
一、被告甲○○及辯護人辯稱：證人壬○○提供之管理委員會現
    場錄音音軌檔案係經剪接變造，無證據能力乙節，然原審勘
    驗上開錄音檔案結果：錄音雖分五段，然內容係連續等情，
    有勘驗筆錄在卷可參（原審卷第197頁），被告甲○○及其
    辯護人於原審對此勘驗結果均稱：沒意見等語（原審卷第19
    8頁），則其等嗣後翻異前詞，改稱：係變造云云，即難輕
    信，何況又與原審勘驗不符，自不足採，此部份所辯，顯有
    誤會。
二、至於其他後引證據，被告等及辯護人均不爭執其證據能力（
    本院卷第46頁），且觀其製作取得情形，並無違法或不當之
    情況，依刑事訴訟法第159條之5規定，均有證據能力，合予
    敘明。
貳、有罪部分：
一、訊據上訴人即被告甲○○固不諱言：於上開時地，因管理委
    員會會議，與壬○○發生爭執，其後與乙○○發生衝突等情
    ，惟否認毆打乙○○之犯行，辯稱：並未毆打乙○○，係遭
    乙○○毆打等語，經查：
（一）有關被告甲○○如何毆打告訴人乙○○，致眼鏡損害，並
      受傷等情，業據證人即告訴人指訴在卷，核與證人丁○○
      證稱：被告二人遭拉開後，有看到乙○○左臉頰受傷等語
      （偵卷第35頁，原審卷第119頁），證人辛○○○稱：任
      將韓推到牆角，揮拳毆打韓，將韓壓在地上，韓眼鏡掉在
      地上，眼睛瘀青等語（偵卷第38頁，原審卷第87-88頁，
      第267頁），證人庚○○稱：看到任揮拳，韓眼睛受傷，
      眼鏡掉在地上等語（偵卷第39頁，原審卷第86頁，第266
      頁），證人即新城社區主任委員壬○○稱：有看到乙○○
      眼睛腫起來等語（原審卷第162頁），證人即警員戊○○
      、己○○稱：接獲報案到現場，有看到乙○○眼睛腫起來
      等語（原審卷81-82頁），大致相符，並有診斷證明書、
      照片在卷可參，此部份事實，堪予認定。
（二）至於證人丙○○稱：我沒在會議室，我從門外，沒看見甲○○推乙○○等語（偵卷第13頁，36頁，原審卷第84-85
      頁），證人丁○○於警詢證稱：沒看見甲○○有沒有打乙○○等語（偵卷第15頁），固稱沒看見，然參酌現場紊亂
      等情，為被告等所不否認，則在場之人，因觀察力及所在
      位置，而未能見被告甲○○毆打告訴人之動作，亦屬常情
      ，然不能因其等未看見，即為有利被告甲○○之認定。
（三）再觀諸：被告甲○○先於警詢、偵訊稱：與壬○○起爭執
      後，乙○○即站起來對我大吼，並走進我，以肚子頂我，
      再用右手揮擊我頭部，我以左手抵擋，即欲離開會議室，
      而乙○○就自己摔倒，並於爬起來後，又繼續以其左右拳
      揮擊我脖子，我都在做抵擋的動作等語（偵卷第7頁，第
      30-31頁）；於原審或稱：我與主委爭辯程序議題，被告
      韓就叫我不要發言，後來我就沒有理會被告韓，後來是被
      告韓上前用肚子頂我，被告韓把我太太用力推出門外，我
      趕緊跑出去看我太太，後來被告韓不曉得為什麼在我面前
      就揮拳打我頸部，右手臂手肘關節處，大約被告韓有連續
      三次向我揮拳等語（原審卷第35頁），或稱：主委以我不
      懂會議程序，不許我發言，我跟他發生爭執，這時乙○○
      起立對我斥責，並快步的走向我身旁，以他的肚子拱推我
      ，我和乙○○發生爭執，接著乙○○就揮右拳，但是被我
      的手擋住，我發覺他對我攻擊，我就往會議室的門方向要
      走出去，還沒有走到的時候，當時我太太要進來協助我，
      主委就把我太太推出去，並把會議室的門關上，乙○○就
      有點傾倒，他傾倒後就開始對我左、右拳攻擊，我以我的
      雙手阻擋，在阻擋時，我感覺到我後面是主委在踢我的腳
      等語（原審卷第133頁），或稱：當天是乙○○拿著煙灰
      缸，主委把門關起來，我要往唯一的出口往外走，因為乙○○拿著致命的煙灰缸我要逃離，乙○○傾倒之後就開始
      雙手左右攻擊我，主委在後面把門關起來，乙○○和主委
      兩人合力攻擊我，我沒辦法走出會議室等語（原審卷第13
      5頁），有關被告甲○○之妻是否告訴人乙○○，或社區
      主委推出門；告訴人有無拿菸灰缸；或如何攻擊等案發情
      節，所述前後不一，即難輕信。
（四）辯護人辯稱：係構成正當防衛云云，然查：如前所述，係
      被告甲○○推打告訴人乙○○，衡情與正當防衛之要件不
      符，所辯顯有誤會。
（五）被告甲○○及辯護人聲請：將證人壬○○所提錄音送鑑
      定有無剪接，調閱告訴人乙○○96年10月22日，11月6
      日申報家暴資料等，然前者經原審勘驗，係連續內容，已
      如前述，且為本件之旁證，而本件事證已明，自無調查必
      要。另後者，於時間上與本案毫無關聯性，亦無調查必要
      。
綜上，被告甲○○所辯，均不足採，事證明確，其犯行洵堪認定
。
二、核被告甲○○所為，係犯刑法第277條第1項之傷害罪、第35
    4條之毀損他人物品罪。被告以一行為觸犯上開二罪名，為
    想像競合犯，應從一重之傷害罪論處。
三、原審以事證明確，適用刑事訴訟法第299條第1項前段，刑法
    第277條第1項、第354條、第55條、第41條第1項前段，刑法
    施行法第1條之1，並審酌被告甲○○，不顧乙○○係排解糾
    紛之好意，竟遷怒於乙○○，使乙○○受有身體之傷害及財
    物之損失，並其犯罪動機、目的、手段、所生之危害及被害
    人所受之傷勢、犯後遲未能向被害人道歉或與被害人達成和
    解等一切情狀，茲量處拘役五十九日，並諭知罰金易科罰金
    之折算標準。認事用法量刑，均無不合。被告甲○○上訴，
    或否認犯行，或請求給予緩刑。然其既未與告訴人達成和解
    ，則請求緩刑，顯然無據。而其餘上訴意旨空言否認犯行，
    亦不可採。綜上，此部份上訴，為無理由，應予駁回。
參、無罪部分：
一、公訴意旨略以；被告乙○○於96年10月9日20時30分許，在
    臺北縣板橋市○○○路309號會議室進行管理委員會會議，
    因遭甲○○毆打，被告乙○○亦基於傷害之犯意，進而彼此
    發生拉扯，甲○○因而受有右上臂瘀傷之傷害。因認被告乙○○涉犯刑法第277條第1項之傷害罪嫌等語。
二、按犯罪事實應依證據認定之，無證據不得認定犯罪事實；又
    不能證明被告犯罪者，應諭知無罪之判決，刑事訴訟法第15
    4條第2項、第301條第1項分別定有明文。次按刑事訴訟法上
    所謂認定犯罪事實之證據，係指足以認定被告確有犯罪行為
    之積極證據而言，該項證據自須適合於被告犯罪事實之認定
    ，始得採為斷罪資料。且認定不利於被告之事實須依積極證
    據，苟積極證據不足為不利於被告事實之認定時，即應為有
    利於被告之認定，更不必有何有利之證據。如未能發現相當
    證據，或證據不足以證明，自不能以推測或擬制之方法，以
    為裁判之基礎。又刑事訴訟上證明之資料，無論其為直接或
    間接證據，均須達於通常一般之人均不致有所懷疑，而得確
    信其為真實之程度，始得據為有罪之認定，若其關於被告是
    否犯罪之證明未能達此程度，而有合理性懷疑之存在，致使
    無從形成有罪之確信，即不得遽為不利被告之認定（最高法
    院29年上字第3105號、30年上字第816號、40年台上字第86
    號、76年台上字第4986號判例要旨參照）。
三、公訴人認被告乙○○涉有上開傷害犯嫌，主要係以：告訴人
    甲○○指訴、證人丁○○、丙○○、庚○○、辛○○○證述
    ，甲○○之中英醫院甲種診斷證明書及病歷資料等為據。訊
    據被告乙○○堅決否認，有何傷害犯行，辯稱：是排解甲○○與會議主席糾紛，反遭推打，並未毆打甲○○等語。經查
    ：
（一）被告乙○○辯稱：未動手打甲○○乙節，核與證人丁○○
      證稱：我抱住乙○○，他應該沒什麼動作，左臉頰受傷等
      語（原審卷第121頁），證人辛○○○稱：任將韓推到牆
      角，揮拳毆打韓，將韓壓在地上，韓眼鏡掉在地上，眼睛
      瘀青等語（偵卷第38頁，原審卷第87-88頁，第267頁），
      證人庚○○稱：看到任揮拳，韓眼睛受傷，眼鏡掉在地上
      等語（偵卷第39頁，原審卷第86頁，第266頁），證人即
      新城社區主任委員壬○○稱：有看到乙○○眼睛腫起來，
      甲○○沒受傷等語（原審卷第162頁），證人即警員戊○○、己○○稱：接獲報案到現場，有看到乙○○眼睛腫起
      來，對任沒印象等語（原審卷81-82頁），大致相符，是
      被告乙○○所辯，即非無據，非不可採。
（二）至於證人丁○○警詢證稱：有看到乙○○以身體作勢推擠
      等語（偵卷第15頁）證人春議程稱：有看到乙○○要打任
      ，但沒打到等語（偵卷第36頁），固指被告乙○○作勢如
      何，然並未指陳打到告訴人甲○○，此部份證述，即難為
      採為不利被告乙○○之認定。
（三）被告甲○○所提中英醫院之甲種診斷證明書，雖載有「主
      訴右側頸部及右肘疼痛，併右上臂瘀傷」、「96.10.11曾
      來醫院門診」等情，惟本案案發日係96年10月9日，則告
      訴人甲○○於案發後二日方就醫檢驗，期間變化事項尚多
      ，因此是否為案發日所造成？實非無疑，不能遽採。
（四）至於告訴人甲○○先於警詢、偵訊稱：與壬○○起爭執後
      ，乙○○即站起來對我大吼，並走進我，以肚子頂我，再
      用右手揮擊我頭部，我以左手抵擋，即欲離開會議室，而
      乙○○就自己摔倒，並於爬起來後，又繼續以其左右拳揮
      擊我脖子，我都在做抵擋的動作等語（偵卷第7頁，第30-
      31頁）；於原審或稱：我與主委爭辯程序議題，被告韓就
      叫我不要發言，後來我就沒有理會被告韓，後來是被告韓
      上前用肚子頂我，被告韓把我太太用力推出門外，我趕緊
      跑出去看我太太，後來被告韓不曉得為什麼在我面前就揮
      拳打我頸部，右手臂手肘關節處，大約被告韓有連續三次
      向我揮拳等語（原審卷第35頁），或稱：主委以我不懂會
      議程序，不許我發言，我跟他發生爭執，這時乙○○起立
      對我斥責，並快步的走向我身旁，以他的肚子拱推我，我
      和乙○○發生爭執，接著乙○○就揮右拳，但是被我的手
      擋住，我發覺他對我攻擊，我就往會議室的門方向要走出
      去，還沒有走到的時候，當時我太太要進來協助我，主委
      就把我太太推出去，並把會議室的門關上，乙○○就有點
      傾倒，他傾倒後就開始對我左、右拳攻擊，我以我的雙手
      阻擋，在阻擋時，我感覺到我後面是主委在踢我的腳等語
      （原審卷第133頁），或稱：當天是乙○○拿著煙灰缸，
      主委把門關起來，我要往唯一的出口往外走，因為乙○○
      拿著致命的煙灰缸我要逃離，乙○○傾倒之後就開始雙手
      左右攻擊我，主委在後面把門關起來，乙○○和主委兩人
      合力攻擊我，我沒辦法走出會議室等語（原審卷第135頁
      ），有關告訴人甲○○之妻是否被告乙○○，或社區主委
      推出門；被告乙○○有無拿菸灰缸；或如何攻擊等案發情
      節，所述前後不一，即難輕信。
綜上，檢察官所提證據，尚有合理懷疑，不能形成被告乙○○有
罪之心證。此外，查無積極證據，足可認被告乙○○有此犯行，
既不能證明其犯罪，依首開說明，自應諭知被告乙○○無罪。
四、原審同此認定，諭知被告乙○○無罪，並無不合。至於檢察
    官上訴意旨指：原判決又認：被告乙○○係正當防衛乙節（
    原判決第9頁第22行），理由前後矛盾，蓋既已認定被告乙○○並無毆打告訴人之情形，何以又有告訴人拉扯致傷之事
    ？且互毆並無正當防衛可言，如何能認係正當防衛？如此認
    定，於法不合乙節，固非無見，然尚不影響原判決此部份結
    論，亦即除去原判決此部份不當理由，亦不影響原判決。從
    而，難認此部份上訴意旨，足以將原判決撤銷改判。至於檢
    察官其他循告訴人請求上訴意旨，未提新事證，猶對原事證
    為爭執，難認有理由。綜上，難認此部分上訴有理由，應予
    駁回。
據上論斷，應依刑事訴訟法第368條，判決如主文。
本案經檢察官賴俊雄到庭執行職務。
中    華    民    國    98    年    5     月    15    日
                  刑事第十八庭審判長法  官  吳鴻章
                                    法  官  陳健順
                                    法  官  周政達
以上正本證明與原本無異。
不得上訴。
                                    書記官  廖純瑜
中    華    民    國    98    年    5     月    15    日
附錄：本案論罪科刑法條全文
中華民國刑法第277條
（普通傷害罪）
傷害人之身體或健康者，處3年以下有期徒刑、拘役或1千元以下
罰金。
中華民國刑法第354條
（毀損器物罪）
毀棄、損壞前二條以外之他人之物或致令不堪用，足以生損害於
公眾或他人者，處2年以下有期徒刑、拘役或5百元以下罰金。


司法院資訊處製作；財團法人民間司法改革基金會備份。
